【裁判字號】    90,重訴,2076
【裁判日期】    901211
【裁判案由】    殺人
【裁判全文】
臺灣臺中地方法院刑事判決                        九十年度重訴字第二七六號
    公  訴  人  臺灣臺中地方法院檢察署檢察官
    被      告  乙○○
    選任辯護人  何志揚
右列被告因殺人等案件，經檢察官提起公訴（九十年度偵字第一二四五九號），本院
判決如左：
    主  文
乙○○殺人，處有期徒刑拾參年，褫奪公權柒年。
    事  實
一、乙○○與甲○○係叔姪關係，因甲○○平日遊手好閒，民國九十年七月十四日乙○○規勸甲○○應謀正職，甲○○乃託乙○○於同年月十七日上午至其住處叫其
    起床，以便外出找工作。九十年七月十七日上午五時許，乙○○騎腳踏車前往位
    於台中市南區樹德一巷四之二號之印刷工廠工作，因時間尚早，即轉往甲○○位
    於同巷一號之住處，欲叫甲○○起床，抵達後發現甲○○徹夜未眠，無法外出謀
    職，乃再鼓勵甲○○要認真工作，甲○○邀乙○○喝酒，二人遂在甲○○家中喝
    酒，後乙○○因已有醉意，表示要先行返回上址工廠休息，乙○○乃騎腳踏車至
    工廠，惟甲○○又帶著酒尾隨乙○○至工廠，俟乙○○停妥腳踏車後，二人旋又
    在工廠外面喝酒，約上午六時三十分許，甲○○酒後失態，以：伊都不用工作就
    有錢可花，不像你工作做得要死，跟不上伊等語，譏諷、嘲笑乙○○，致激怒乙○○，二人因而發生口角衝突，甲○○乃自工廠附近空地取來一支木棍，乙○○
    亦在空地隨手取得類似鐮刀之尖刀一把（未扣案），甲○○即持木棍攻擊乙○○
    ，乙○○躲避後，竟基於殺人之犯意，持尖刀朝甲○○之背部及頭部連砍數刀，
    致甲○○受有「(一)左眼眉弓下方斜向銳器創長約四公分呈十時四時走向。(二)左側
    顴骨部斜向銳器刺創約長三公分呈十時四時走向。(三)左腹部（臍部左側）橫向表
    淺銳器劃傷長約四公分。(四)背中線向左約十二公分、肩線向下約二公分，銳器刺
    創一處呈二時八時走向，大小約四乘二公分。(五)背中線向左五公分、肩線向下約
    十六公分，銳器刺創一處呈二時八時走向，大小約九乘四公分。(六)右手腕尺骨刺
    銳器創一處大小約二公分。」等銳器傷，因其背部左肩下方第八肋間（即背中線
    向左五公分、肩線向下約十六公分）處所受割創深入左肺下葉，且刺穿左肺下葉
    ，致造成胸腹內大出血而休克當場死亡。乙○○怕事跡敗露，為掩滅罪行，乃將
    兇刀丟棄，並將甲○○之屍體拖行至約十公尺距離之麻園頭溪光義橋上，由光義
    橋之橋樑縫隙將甲○○之屍體推入麻園頭溪內棄屍，旋即返回現場將血跡一一清
    洗，迨佈置完成後，再打電話給其胞姐丙○○，表示甲○○已遭人殺害棄屍溪中
    ，丙○○趕赴現場後報警處理，經警報請檢察官到場相驗，因承辦檢察官發現在
    場之乙○○行跡可疑，命警追查，進而查悉上情。
二、案經台中市警察局第三分局報請臺灣臺中地方法院檢察署檢察官偵查起訴。
    理  由
一、訊據被告乙○○固不諱言有右揭殺死被害人甲○○之事實，惟仍辯稱伊係自首，
    被告之選任辯護人則另以：被告於案發當時已陷入精神耗弱狀態，及被告係因遭
    死者甲○○不斷嘲諷、且遭甲○○持木棍攻擊，致激於義憤而拾起鐮刀防衛，被
    告所犯應係當場激於義憤而殺人罪，並係防衛過當等語，為被告辯護。經查：
  (一)右揭犯罪事實，業據被告於警訊、偵查及本院審理中供承不諱，核與證人戊○○
    、丙○○證述之情節相符，且有被告做案之血衣褲、木棍一支及照片三十四在卷
    可資佐證，該扣案木棍上、被告上衣、拖鞋、及案發現場鐵皮牆上等處，均經鑑
    驗查出沾有與死者甲○○之血液型別相同之血跡，復有內政部警政署刑事警察局
    （九十）刑醫字第一五一四九五號鑑驗書在卷可稽，而甲○○確因遭被告持刀朝
    其背部及頭部連砍數刀，致受有「(一)左眼眉弓下方斜向銳器創長約四公分呈十時
    四時走向。(二)左側顴骨部斜向銳器刺創約長三公分呈十時四時走向。(三)左腹部（
    臍部左側）橫向表淺銳器劃傷長約四公分。(四)背中線向左約十二公分、肩線向下
    約二公分，銳器刺創一處呈二時八時走向，大小約四乘二公分。(五)背中線向左五
    公分、肩線向下約十六公分，銳器刺創一處呈二時八時走向，大小約九乘四公分
    。(六)右手腕尺骨刺銳器創一處大小約二公分。」等銳器傷，因其背部左肩下方第
    八肋間（即背中線向左五公分、肩線向下約十六公分）處所受割創深入左肺下葉
    ，且刺穿左肺下葉，致造成左肺割裂傷胸腹內大出血而休克死亡等情，復據臺灣
    臺中地方法院檢察署檢察官會同法醫師勘驗、解剖屬實，製有勘驗筆錄、驗斷書
    、相驗屍體證明書、解剖紀錄及解剖照片在卷可按。又被告係以外型類似鐮刀之
    尖刀砍刺死者甲○○，第一刀是往甲○○背部砍下，第一刀較用力，砍的位置約
    肩下十公分左右之事實，業據被告供明在卷，並繪有兇器簡圖在卷可參，核與法
    醫師解剖死者甲○○屍體後，依甲○○所受傷害創口走勢、大小、深度等情狀所
    研判之兇器外型相符，有該解剖紀錄可參，依被告持以行兇之兇器外型觀之，該
    類尖刀通常供為砍伐竹林、芒草之用，類均鋒利異常，而人體胸、背部肋間所圈
    圍之範圍內，為諸多重要臟器所在之位置，屬人體之要害，被告竟持該鋒利之尖
    刀揮刺甲○○之頭、背部要害，且其中第一刀即往甲○○之背中線向左五公分、
    肩線向下約十六公分處（即左肩下方第八肋間）猛砍，致甲○○受有大小約九乘
    四公分之銳器創，深達左肺下葉，且刺穿左肺下葉，足見其下手之重，以被告下
    手之重、砍刺被害人之部位觀之，被告有置甲○○於死之犯意至明。
  (二)按對於未發覺之罪自首而受裁判者，減輕其刑，固為刑法第六十二條前段所明定
    ，然該條所謂發覺，非以有偵查犯罪權之機關或人員確知其犯罪無誤為必要，僅
    需有確切之根據足為合理可疑其有犯罪嫌疑，經偵查機關調查蒐證，即得謂為「
    已發覺」（最高法院七十二年臺上字第六四一號判例意旨參照）；又自首之方式
    雖不限於自行投案，託人代理自首或向非偵查機關請其轉送，亦無不可，但須有
    向該管司法機關自承犯罪而受裁判之事實，始生效力，若於犯罪後僅向被害人或
    非有偵查犯罪職務之公務員陳述自己犯罪之事實，而無受裁判之表示，即與自首
    之條件不符（最高法院著有五十年臺上字第六五號判例可稽）。查，本案案發後
    ，經警報請檢察官到場相驗，被告於承辦檢察官於當日上午十點多到場相驗後，
    先是誤導偵辦方向，謊稱被害人是遭兩、三個人殺害，因承辦檢察官發覺被告所
    述內容與勘驗現場之狀況不符，懷疑被告涉有重嫌，乃當場訊問被告是否涉案，
    被告否認，承辦檢察官方命警方將被告帶回警局訊問、追查，始進而查悉本案始
    末等情，業據承辦檢察官丁○○於本院審理中陳述甚明，參照被告於殺害死者甲○○、並將屍體棄置麻園頭溪光義橋下後，雖於該日上午七時三十分許，以電話
    通知其胞姊丙○○，然其通知之內容係稱「甲○○被人殺，我跳到溪裏，拉不起
    來，人死在溪底。」、「我弟弟乙○○告訴我是：『甲○○被人殺害，我跳到溪
    裏要下去救，救不起來』之語。甲○○如何死亡我不知道．．．」、「他（指被
    告乙○○）到本組（指台中市警察局第三分局刑事組）後，向我坦承他殺害甲○○」（見臺灣臺中地方法院檢察署九十年度偵字第一二四五九號卷第九頁至第十
    頁），並參照被告於殺害甲○○後，係先清洗現場血跡後，再打電話通知其胞姊
    丙○○等情狀，被告於本案案發後，非但無向其胞姊丙○○自承犯罪事實，委其
    代為自首犯行，且一再掩飾犯行，顯亦無接受裁判之意，直至承辦檢察官勘驗死
    者甲○○屍體及現場狀況後，發覺被告所述與勘驗現場所得狀況不符，認被告涉
    有重嫌方命警追查，被告於警員追查下始不得不承認犯行，揆諸前開判例意旨，
    顯見被告自承犯行之時，已係在其犯行為該管公務員發覺之後，其承認犯行之供
    述僅可謂為自白，不能認為自首，被告辯稱其係自首，委不足採。
  (三)又刑法第二百七十三條所謂當場激於義憤而殺人，非祇以被害人先有不正行為為
    已足，且必該行為在客觀上有無可容忍，足以引起公憤，猝然遇合，憤激難忍因
    而將其殺害者而言（最高法院著有二十八年上字第二五六四號、三十一年上字第
    一一五六號判例）。查被告於案發前與死者甲○○一同飲酒中，死者甲○○固以
    ：伊都不用工作就有錢可花，不像你工作做得要死，跟不上伊等語，譏諷、嘲笑
    被告，死者甲○○譏諷、嘲笑被告之行為雖有不該，然該譏諷、嘲笑之行為顯未
    達在客觀上一般人均覺無可容忍、足以引起公憤之程度，被告之辯護人辯稱被告
    所為應係犯當場激於義憤殺人罪，亦不足採。再被告係見死者甲○○持棍，自認
    不敵，乃先逃跑，死者甲○○見狀追，後甲○○跑過頭，被告方持刀在後由死者
    甲○○之背後砍殺等情，業據被告於警訊、偵查及本院調查中供述甚明，核與死
    者甲○○所受致命傷係在背部左肩下方第八肋間部位相符，按諸死者甲○○所受
    致命傷係在背部、及甲○○較被告年輕力壯等情，顯見死者甲○○應係在不備中
    遭被告猝然攻擊，蓋被告如係在防衛死者甲○○之攻擊中，則死者甲○○所受之
    致命傷害應係在身體之正面，絕無在背部之理，辯護人以被告係防衛過當方致甲○○於死，亦不足採。
  (四)再被告於警訊、偵查及本院審理中，就案發當日之作息及其與死者甲○○飲酒、
    發生口角進而發生本案之經過，大部份均能記憶清晰、陳述完整，並無明顯背離
    常情之處，顯見被告於案發當時對外界事務之知覺理會，並無較一般常人為低之
    狀況，而經本院囑託財團法人臺灣省私立臺中仁愛之家附設靜和醫院就被告於本
    案案發時之精神狀態進行鑑定，其鑑定後綜合被告之個人史、疾病史、精神狀態
檢查、身體檢查及心理測驗結果，認被告乃一酒精成癮患者，於犯案時雖有喝酒
    ，但過程中完全無幻覺或妄想存在，其思考邏輯合理，未見明顯判斷力受損或知
    覺缺失之狀況，且意識清楚，無明顯證據支持其處於譫妄狀態中，被告事後雖對
    一段犯案經過似有記憶喪失之情況，但失憶現象僅表示喝酒後腦部之變化，而不
    能據此判定其犯案當時之精神或行為狀態，故認無明顯證據支持被告於犯案行為
    時之精神狀態因受酒精之影響而達精神耗弱或心神喪失之程度，與本院前揭認定
    相同，有該院九十年十一月一日中仁靜醫字第二九三號函送之精神鑑定報告書在
    卷可資參酌，是辯護人以被告於本案行為時，因受酒精之影響，乃處於精神耗弱
    之狀態中，亦不足採，況飲酒泥醉，致陷於精神耗弱之狀態，乃屬原因自由行為
    ，亦不在得減輕其刑之列。
二、核被告乙○○所為，其砍殺甲○○致死部分，係犯刑法第二百七十一條第一項之
    殺人罪，其於殺死甲○○後，並將甲○○之屍體丟棄於麻園頭溪內，其棄屍行為
    部分，係犯同法第二百四十七條第一項之遺棄屍體罪。公訴意旨於起訴書「證據
    並所犯法條」欄中，雖僅論列被告係犯刑法第二百七十一條第一項之殺人罪，並
    未列載被告並犯有遺棄屍體罪，惟就被告遺棄屍體部分之犯行，經據公訴人於起
    訴書「犯罪事實」欄中已記載甚詳，是被告該部分犯行亦經公訴人提起公訴，本
    院自應併予審就。又被告所犯上開二罪有方法、結果之牽連關係，為牽連犯，應
    從一重依殺人罪處斷。爰審酌被告無前科紀錄，有臺灣高等法院被告全國前案紀
    錄表在卷可按，尚非素行不良之人，其與死者甲○○係叔姪關係，平日相處融洽
    ，因酒後自制力降低，先受甲○○言語嘲諷刺激，進而發生口角，復遭甲○○持
    棍挑釁，竟持鋒利尖刀朝死者要害揮砍，手段暴烈，以致鑄下大錯，犯後大致坦
    承犯行，已知所悛悔，且死者家屬亦均表示原諒被告等情狀，量處如主文所示之
    刑，而依其犯罪之性質，本院認有褫奪公權之必要，故併為褫奪公權之宣告。至
    被告持以砍死甲○○所用、外型類似鐮刀之尖刀乙把，因未據扣案，且非被告所
    有之物，復非違禁物，為免執行困難，故不為沒收之諭知，附此敘明。
據上論斷，應依刑事訴訟法第二百九十九條第一項前段，刑法第二百七十一條第一項
、第二百四十七條第一項、第五十五條、第三十七條第二項，判決如主文。
中      華      民      國      九十      年      十二    月  十一    日
                                臺灣臺中地方法院刑事第二庭
                                  審判長法  官  張  智  雄
                                        法  官  羅  永  安
                                        法  官  呂  麗  玉
右正本證明與原本無異。
如不服本判決，應於判決送達後十日內向本院提出上訴狀，上訴於臺灣高等法院臺中
分院( 須附繕本 )。
                                        書記官
中      華      民      國      九十      年      十二    月    十一    日


司法院資訊處製作；財團法人民間司法改革基金會備份。
